【裁判字號】    89,訴,160
【裁判日期】    891013
【裁判案由】    
【裁判全文】
臺灣臺東地方法院民事判決  八十九年度訴字第一六○號
    原      告  立高開發股份有限公司
    法定代理人  甲○○
    被      告  東城建設有限公司
    法定代理人  乙○○
    訴訟代理人  鄭光榮
右當事人間請求給付銷售佣金事件，本院判決如左：
    主   文
被告應給付原告新台幣伍拾萬柒仟元及自民國八十九年八月十五日起至清償日止，
按週年利率百分之五計算之利息。
訴訟費用由被告負擔。
事    實
甲、原告方面：
  一、聲明：如主文所示。
  二、陳述：
    (一)、原告原名為笠高房屋仲介股份有限公司，於八十九年三月十三日申請更名
          為立高開發股份有限公司，業已獲經濟部核准登記。
    (二)、被告於民國八十九年一月十六日將附表所載之十一戶房地委託原告代銷，
          委託期限自八十九年二月十六日起至八十九年五月三十一日止，有房地代
          銷契約書可證。又被告同意給付原告佣金之規定如下：按銷售底價金額
          百分之五計算銷售佣金售價高於底價以上金額由甲方（即被告）分得百
          分之五十，乙方（即原告）分得百分之五十。銷售佣金各戶分別計算，
          若售價低於銷售底價時，應經由甲方同意，該戶銷售佣金改為按實際成交
          價百分之五計算。
    (三)、原告於前開契約委託期限內即八十九年四月二十五日共售出二戶房地：（
          台東市○○路三八八巷一二０號以新台幣（下同）五百二十二萬元售予
          蕭福松台東市○○路三八八巷一三０號以五百五十二萬元售予蕭秀鳳。
          ），依契約書第十條佣金之計算方式，售予蕭福松之一二０號房屋佣金可
          得二十六萬一千元，售予蕭秀鳳之一三０號房屋佣金可得二十七萬六千元
          ，以上共五十三萬七千元。不料原告於八十九年七月初持請款單向被告請
          款時，被告竟藉詞推託，拒付前述佣金，迄至前述兩戶房地所有權均移轉
          登記完畢，仍未給付佣金。
    (四)、前述兩位買主並未於八十九年五月二十五日與原告簽立預定房屋解除同意
          書，該份文件是被告為避免給付原告銷售佣金，於原告向法院聲請查封被
          告的房屋後，由被告商請買主於事後偽立的。被告雖辯稱是原告與買方因
          買賣條件其中的貸款額度未能達成合意，才解除預約云云。然而依照買賣
          慣例，貸款額度是買賣價金的一部分，應由買賣雙方議定，原告並非賣方
          ，僅代為仲介買賣，無權決定如何付款，因此並無被告所稱原告與買受人
          因貸款額度不合而解約的問題。
    (五)、前述兩位買主是原告花費鉅額廣告費招攬，而至原告所設售屋接待中心與
          原告訂立房地買賣預約單，被告始與買主於八十九年六月一日，以原告與
          買方於八十九年四月二十五日所立房地買賣預約單的條件內容簽約，並於
          同日辦理所有權移轉登記。這其中，不可能有第三人蕭慰萍將兩戶房地賣
          給兩位買主。
    (六)、被告與買受人於八十九年六月一日簽訂買賣契約書，並於同日辦理產權過
          戶登記，是依據原告與買受人於八十九年四月二十五日所簽訂的房地買賣
          預約單的條件內容而簽訂，其中當事人、買賣價款、定金、買賣不動產標
          示等完全相同。
  三、證據：提出
             (一)、房地代銷契約書影本一件。
             (二)、預約單影本二件。
             (三)、請款單影本一件。
             (四)、土地登記簿謄本及建物登記簿謄本四件。
             (五)、經濟部函影本一件。
             (六)、預定房屋解除契約書一件。
             (七)、買賣契約書一件。
乙、被告方面：
  一、聲明：求為判決駁回原告之訴。
  二、陳述：
    (一)、兩造所立房屋代銷契約書第八條約定：「本案銷售期限屆滿前，已繳付定
          金而尚未簽約之客戶，若能於本契約有效期間屆滿後十日內辦妥簽約手續
          者，甲方同意一併計入乙方之銷售業績，並依契約書第十條之約定給付佣
          金」，所稱「簽約手續」係指完成房屋之本約，申言之，原告於上開委託
          期間內，雖僅為被告簽立預約單，惟若於上開期限屆滿後十日內，即六月
          十日前簽立買賣本約者，仍得請求佣金，先予敘明。
    (二)、原告雖於八十九年四月二十五日就台東市○○路三八八巷一二○號分別與
          蕭福松、蕭秀鳳訂立房地買賣之預約，並收有定金共二十萬元整，惟之後
          原告與上開買受人因買賣條件其中之貸款額度未能達成合意，復解除上開
          預約。買賣之預約既經解除，自不因第三人蕭慰萍事後將上開二戶房地售
          出並移轉所有權而使上開預約之效力恢復，原告既未能與蕭福松、蕭秀鳳
          完成簽約手續，即無請求給付佣金之依據。
    (三)、原告於委託期限屆滿後，依約向被告公司結算請領佣金時，並未就上開二
          戶房地之佣金有所爭執，且原告請領被告公司所給付之佣金後，即開立三
          聯式編號00000000號、金額一百一十萬元之統一發票一指予被告
          收執，如原告未取得其應得之款項，何以會交付統一發票？
  三、證據：提出解除同意書影本、買賣契約書影本、統一發票影本各一件。並請求
            訊問證人蕭慰萍、蕭福松、蕭秀鳳、倪永和。
      理   由
一、本件原告原名為「笠高房屋仲介股份有限公司」，於八十九年三月十三日申請更
    名為「立高開發股份有限公司」，業經經濟部核准登記，有經濟部函影本一件在
    卷可憑（見本院卷十七頁），是以原告依據笠高房屋仲介股份有限公司與被告所
    訂立之房屋代銷契約書，以變更後的名稱向被告主張銷售佣金請求權，並無不合
    ，先予敘明。
二、原告起訴主張：被告於民國八十九年一月十六日將附表所載之十一戶房地委託原
    告代銷，委託期限自八十九年二月十六日起至八十九年五月三十一日止，兩造約
    定被告應給付原告佣金之標準如下：按銷售底價金額百分之五計算銷售佣金
    售價高於底價以上金額，由兩造各分得百分之五十銷售佣金各戶分別計算，若
    售價低於銷售底價時，應經被告同意，該戶銷售佣金改為按實際成交價百分之五
    計算。原告嗣於前開契約委託期限內，即八十九年四月二十五日共售出二戶房地
    ，即台東市○○路三八八巷一二０號房屋，以五百二十二萬元售予蕭福松同
    右巷一三０號房屋，以五百五十二萬元售予蕭秀鳳。依前述契約書第十條佣金之
    計算方式，就售予蕭福松之一二０號房屋，原告可得佣金二十六萬一千元，就售
    予蕭秀鳳之一三０號房屋，原告佣金可得二十七萬六千元，未料被告拒不給付以
    上共五十三萬七千元佣金，迄至前述兩戶房地所有權均移轉登記完畢為止，被告
    仍未給付佣金等情，
三、被告則辯稱：原告雖於八十九年四月二十五日就台東市○○路三八八巷一二○號
    分別與蕭福松、蕭秀鳳訂立房地買賣之預約，並收有定金共二十萬元，但後來原
    告與蕭福松、蕭秀鳳因買賣貸款額度不能達成合意，又解除預約，原告既未能與
    蕭福松、蕭秀鳳完成簽約手續，即無請求給付佣金之依據。被告後來雖於八十九
    年六月一日與蕭福松及蕭秀鳳二人簽訂房地買賣契約，並移轉登記房地所有權完
    竣，但是介紹買賣者是第三人蕭慰萍，並非原告；又原告已與被告結算請領佣金
    ，並交付統一發票，故應已取得全部款項云云。
四、本件原告所主張之事實，業據原告提出房地代銷契約書影本一件（見本院卷第十
    一頁至第十二頁）、預約單影本二件（見本院卷第十四頁至第十五頁）、土地登
    記簿謄本及建物登記簿謄本四件（見本院卷第二十一頁至第二十七頁）等為證。
    查兩造間所簽訂之房地代銷契約書第一條開宗明義即約定：「本契約有效期間自
    八十九年二月十六日起至八十九年五月三十一日止，且本案房地自甲（被告）乙
    （原告）雙方簽約後，均由乙方代銷，甲方不得另覓他人代銷，契約期滿，本契
    約自然解約。」，茲本件兩造就蕭福松及蕭秀鳳兩位客戶，先於八十九年四月二
    十五日原告代銷期間內，在原告所設售屋接待中心，與原告訂立房地買賣預約單
    ，並交付定金各十萬元，嗣被告與蕭福松、蕭秀鳳二人，隨後於八十九年六月一
    日，依前立預約單的條件內容簽訂買賣契約，被告並於同日辦理所有權移轉登記
    予買受人人等情，均不爭執，則被告辯稱本件買賣係由第三人蕭慰萍介紹而成交
    ，顯然已與前述契約書第一條「甲方不得另覓他人代銷」之約定不合。況蕭慰萍
    於本院作證時亦稱：「我與蕭福松是同事，而我住在一四○號，我覺得房子不錯
    ，所以介紹他到房子那邊的接待中心去看，當時他有和原告簽一個預約單，後來
    聽說解約了，因錢籌不出來。聽說定金要被沒收，我認為可惜，有跟我先生提起
    ，我先生認識倪代書，於是去找倪代書看是否有辦法解決，倪代書建議：如果房
    子可以先過戶到蕭福松名下，則可以貸到比較高金額的貸款，以後就由倪代書去
    辦了。我也沒有要賺佣金的意思，我只是因彼此是同事，出自好意。」（見本院
    卷第五十五頁）等語，證人蕭慰萍的陳述平實中肯，且係說明自己的親身作為，
    其證言自可信為真實。由上述證詞可知，蕭慰萍與被告間並沒有代銷房地的約定
    ，被告如何能將蕭慰萍好意的推薦，解釋為是幫被告代銷房屋？而買方蕭福松的
    原意，也是要由原告公司代為仲介本件買賣，才會與原告簽訂預約單，此由蕭福
    松在本院證稱：「蕭慰萍是我的同事，她自己先買了陽光大第的房子，然後她說
    這邊的房子不錯，我正在找房子，所以去看過幾次。我大姊蕭秀鳳是看到夾報的
    資料，向我提起，我告訴她我已看過幾次，後來我陪大姊去看，我們都很喜歡，
    但是我告訴我大姊我籌不出自備款，我大姊就去幫我下定，但是我們認為能力不
    夠，所以決定解約且與接待中心的人通過電話，告訴他我們決定解約，接電話的
    人說要告訴公司，但一直沒有下落，然後我再告訴蕭慰萍，她說要告訴倪代書看
    如何解決，我跟倪代書說如果可以解決貸款的問題，我才能買，後來倪代書可以
    解決貸款的問題，而且合於我們的需要，所以我們就買了，被證一的預定房屋解
    除同意書是在倪代書那裡簽的，....  」（見本院卷第五十七頁）等語，亦可看
    出蕭福松只是向蕭慰萍求助，證人蕭慰萍在本件買賣過程中，應是立於一個助人
    的立場，而非立於為被告代銷房屋、賺取佣金的立場，故本件買賣仍應認定是原
    告為被告代銷，較符事實。
五、又本件契約第八條約定：「本案銷售期限屆滿前，已繳付定金而尚未簽約之客戶
    ，若能於本契約有效期間屆滿後十日內辦妥簽約手續者，甲方同意一併計入乙方
    之銷售業績，並依本契約第十條之約定給付佣金。」，查兩造間房屋代銷契約書
    約定被告委託原告代銷房屋的期限，是自八十九年二月十六日起至八十九年五月
    三十一日止，而被告與蕭福松、蕭秀鳳二人，是於八十九年六月一日簽訂買賣契
    約書，並於同日辦理產權過戶登記，因該日尚在本件代銷契約有效期間屆滿後十
    日內，且買賣契約書的內容，其中契約要素如當事人、買賣價金、定金、買賣不
    動產標示等，均與原告與買受人於八十九年四月二十五日所簽訂的房地買賣預約
    單的條件內容相同（見本院卷第七十之一頁買賣契約書），是以依前述契約書第
    八條之約定，被告應同意將蕭福松、蕭秀鳳的銷售案例一併計入原告的銷售業績
    ，從而原告請求被告給付銷售佣金，自屬有據。
六、至於被告辯稱原告與蕭福松、蕭秀鳳後來因買賣條件其中之貸款額度未能達成合
    意，復解除上開預約一節，雖據證人倪永和到庭附和其說（見本院卷第五十八頁
    ），然原告否認知悉預約嗣經解除，蕭福松也證稱預約是在倪永和代書處解除等
    語（見本院卷第五十六頁），則原告否認知悉預約解除，應可採信。姑不論被告
    與蕭福松、蕭秀鳳間的貸款條件最後如何折衝，如何達成合意，但依據兩造間房
    地代銷合約書的約定，原告與蕭福松、蕭秀鳳二人既成立預約在先，最後該二人
    也與被告順利簽妥買賣契約書，則原告給付佣金之請求權，仍不受影響，是以被
    告所辯此節，不足採信。
七、被告另辯稱原告已向被告結算請領佣金一百一十萬元，並交付統一發票一紙給被
    告，應已取得全部佣金云云。然查原告除本件二戶銷售佣金因與被告有所爭議，
    尚無法請領外，其餘另有售出四戶房地，應得佣金一百一十萬元，業據原告提出
    四戶佣金請款單為證（見本院卷第七十一頁）。被告對於原告曾售出該四戶房地
    及四戶房地的佣金共一百一十萬元，並不爭執，則原告縱曾交付一紙一百一十萬
    元統一發票給被告，也僅能證明原告曾收取本件以外之佣金，被告尚不能以此拒
    絕給付本件銷售佣金，故被告此部分辯解亦不能採信。
八、兩造代銷契約書第十條第三款約定，原告若銷售房屋的售價低於銷售底價時，於
    經被告同意時，該戶銷售佣金改為按實際成交價百分之五計算。原告出售台東市
    ○○路三八八巷一二０號房屋與蕭福松，雖是以低於銷售底價五百五十萬元之五
    百二十二萬元出售、出售同右巷一三０號房屋予蕭秀鳳，也是以低於銷售底價五
    百八十萬元之五百五十二萬元出售，但被告既於事後同意將本件房地以等同於預
    約單之售價出售，且已移轉登記完畢，自可認定被告同意原告以低於銷售底價之
    價格出售。據此，依前述契約書第十條佣金之計算方式，原告主張就售予蕭福松
    之一二０號房屋，可得二十六萬一千元（五百二十二萬元的百分之五）佣金，就
    售予蕭秀鳳之一三０號房屋，可得二十七萬六千元（五百五十二萬元的百分之五
    ）佣金，二戶共五十三萬七千元佣金，以上金額應由被告負給付義務及被告應自
    起訴狀繕本送達翌日起（即八十九年八月十五日起）至清償日止，按年息百分之
    五計算遲延利息，於法即無不合，原告的請求為有理由，應予准許。
八、據上論結，本件原告之訴為有理由，依民事訴訟法第七十八條，判決如主文。
中      華      民      國    八十九    年      十      月   十三     日
                                       臺灣臺東地方法院民事庭
~B法      官  林雅鋒
右為正本係照原本作成
如對本判決上訴須於判決送達後廿日內向本院提出上訴狀
「切勿送上級法院」
中      華      民      國    八十九    年      十      月     十三     日
~B法院書記官  李育志


司法院資訊處製作；財團法人民間司法改革基金會備份。
